【裁判字號】    95,台上,723
【裁判日期】    950216
【裁判案由】    違反毒品危害防制條例
【裁判全文】
最高法院刑事判決              九十五年度台上字第七二三號
    上  訴  人  乙○○
                        在押.
                甲○○
                        弄32.
                        （現另案在台灣台北監獄執行中）
上列上訴人等因違反毒品危害防制條例案件，不服台灣高等法院
台中分院中華民國九十四年十一月三日第二審更審判決（九十四
年度上重更(三)字第三七號，起訴案號：台灣台中地方法院檢察署
九十一年度偵字第一四三○號），提起上訴，本院判決如下：
    主  文
原判決撤銷，發回台灣高等法院台中分院。
    理  由
本件原判決認定上訴人甲○○基於販入毒品後伺機出售營利之意
圖，於民國九十一年一月四日，向有販賣營利意圖之上訴人乙○
○表示欲購買海洛因磚二塊及安非他命五公斤，雙方談妥交易價
格為新台幣（下同）三百零一萬元（其中海洛因磚每塊六十三萬
元，安非他命每公斤三十五萬元），但僅交付三百萬元即可。乙
○○遂以其所有之0000000000號行動電話，撥打甲○
○所有之0000000000號行動電話聯絡約定先於同年月
六日晚上十時許，在台北市○○○路靠近朱崙街口之怡和餐廳會
面洽商；雙方見面後又約定於翌（七）日上午九時許，在台北市
○○○路、遼寧街口之中興大學（現已改為台北大學）門口附近
交貨。翌（七）日上午，甲○○請不知情之陳志維駕車搭載其前
往上開約定地點後，即以上述行動電話通知乙○○其已抵達約定
處所，乙○○旋即攜帶海洛因磚二塊及安非他命六包（均以紙包
覆）至該處交予甲○○，並約定俟甲○○將毒品出售後，再交付
三百萬元價款。甲○○取得前開毒品後，即於同日下午將其所購
買之分裝夾鏈袋一大袋，連同其所有之電子磅秤及前述毒品，交
由陳志維藏放於其桃園縣桃園市○○路一六○號五樓住處（陳志
維業經判刑確定）。其間甲○○曾多次自上述二塊海洛因磚刮取
部分海洛因以葡萄糖粉末混合後分裝成六包。嗣經法務部調查局
中部地區機動工作組（下稱中機組）循線於同年月九日十五時三
十分許，在陳志維住處搜獲上述海洛因磚二塊、海洛因粉末六包
、安非他命六包、電子磅秤一台、分裝夾鏈袋一大袋，以及其所
使用之0000000000號行動電話一支。又依甲○○所供
毒品來源，而於同日二十一時許破獲乙○○，並扣得乙○○所使
用之0000000000號行動電話一支等情。因而撤銷第一
審關於上訴人等部分之判決，改判仍依想像競合犯關係從一重論
處上訴人等販賣第一級毒品（甲○○為累犯）罪刑，固非無見。
惟查：(一)、本件起訴書犯罪事實欄記載：上訴人等共同意圖販賣
第一、二級毒品營利，由乙○○負責出資與人合夥自大陸走私進
口毒品，由甲○○負責在國內販出營利；嗣中機組於九十一年一
月七日探悉乙○○已分配得毒品交由王永澤保管並伺機賣出，經
前往陳志維住處搜獲甲○○意圖販賣而持有之海洛因及安非他命
等情。依此記載，乙○○既負責「出資」與他人合夥自大陸走私
進口毒品，似指其自大陸販入毒品後再將之私運進口。是公訴意
旨除認上訴人涉犯私運管制物品進口及運輸第一、二級毒品罪嫌
外，是否併有起訴上訴人等共同意圖販售營利，而由乙○○與他
人合夥與自大陸「販入」第一、二級毒品之犯嫌，即有探究之餘
地。原判決認定上開起訴事實僅涉及毒品危害防制條例第四條第
一項之運輸第一級毒品，以及懲治走私條例第二條第一項之私運
管制物品進口罪嫌，並以不能證明上訴人等有該部分犯行，而就
該部分不另為無罪之諭知（見原判決第二十七頁倒數第八列起至
第二十八頁倒數第七列）。但對於檢察官是否併有起訴上訴人等
共同意圖販賣營利而自大陸「販入」第一、二級毒品之犯嫌，以
及該部分是否成立犯罪？則未一併加以論敘說明，尚嫌理由欠備
。又本件起訴書犯罪事實欄並未敘及乙○○有於九十一年一月四
日，以三百萬元之價格，將海洛因磚二塊及安非他命五公斤販賣
予甲○○之情事，亦未記載甲○○有於前揭時日，以上開價格向
乙○○購買上述第一、二級毒品之事實。原判決就上述事實一併
加以審判，並據此分別論處乙○○、甲○○販賣第一、二級毒品
既遂罪。但並未說明其何以得就起訴書所未記載之上揭犯罪事實
一併加以審判之理由，亦有判決理由不備之可議。再原判決事實
並未認定乙○○有向他人販入第一、二級毒品之事實，但其理由
內卻謂上訴人等（即乙○○與甲○○）貪圖自身利益，挺而走險
，為圖販售得利而「購買」大量海洛因及安非他命云云（見原判
決第二十六頁倒數第五列至倒數第三列），前後亦不一致。究竟
上述毒品是否上訴人等意圖轉售牟利而推由乙○○向他人販入？
若否，乙○○取得上述鉅量毒品之原因為何？此與上訴人等犯罪
事實之認定，暨應如何論罪科刑有關，原審對此未一併加以審究
及說明，亦嫌理由欠備。(二)、原判決依憑甲○○在中機組及偵查
中之供述，認定甲○○係基於販賣營利之意圖，以三百萬元向乙
○○販入前述第一、二級毒品，而論以上訴人等販賣第一、二級
毒品既遂罪。惟卷查甲○○於中機組及偵查中雖供稱上述毒品係
伊以三百萬元之價格向乙○○販入云云。但於第一審即改稱：乙
○○將毒品寄放在伊處，由伊找人來買，若賣出，應交付乙○○
三百萬元，若未能賣出，則將毒品交還予乙○○等語（見第一審
卷第五十四頁、第一五二頁、第一九六頁）。其後於發回前原審
（上重訴審）調查時，亦為相同之供述（見原審上重訴卷第一宗
第七十五頁、第一一○頁）。其對於乙○○交付毒品之原因，先
則稱「販賣」，嗣又改稱「寄賣」，前後所述歧異。且依原判決
之認定，甲○○向乙○○購買前述毒品，並未交付價款，而係約
定俟甲○○日後出售毒品後再行交付價款三百萬元；然此似與一
般毒品交易之常情有異。則其究竟係直接向乙○○購買毒品？抑
或受乙○○之委託代為販賣毒品？即有深入探究明白之餘地；本
院前二次發回意旨均已指明應對此詳加調查釐清明白。原判決理
由雖謂：甲○○與乙○○以前係鄰居，彼此關係要好，故乙○○
始在未收受價金之情況下將毒品交予甲○○。且上述毒品若係乙
○○所寄賣，何以甲○○於警詢時供稱上述毒品其中一部分係供
自己施用？況陳志維亦供稱上述毒品為甲○○所有等語，因認甲
○○事後改稱上述毒品係乙○○寄賣一節，為卸責之詞，而不予
採信（見原判決第十二頁第一列至第七列、第十三頁第五列至第
十二列）。然查原判決謂乙○○僅憑與甲○○係以前鄰居之關係
，在未收取分文訂金或價金之情況下，即將價值高達三百萬元以
上之鉅量毒品交予甲○○，卻不擔心其嗣後違約或拖欠價款，似
有違常情。而甲○○於警詢時雖供稱其將一部分毒品供自己施用
云云，但乙○○縱將上述毒品交予甲○○寄賣，甲○○亦非絕無
私下摳取一小部分供自己施用之可能。況甲○○前揭警詢之供述
，因與其嗣後所供上述毒品係乙○○寄賣一節不符，而有調查釐
清之必要，業如前述。原判決在未釐清明白之前，遽以甲○○在
警詢時所供，作為其於審理時所述為不足採信之論據，亦有未洽
。至陳志維雖供稱上述毒品係甲○○所有云云，但此尚不足據以
明瞭甲○○向乙○○取得毒品之真正原因。原判決以陳志維上述
陳詞，作為甲○○於審理中所述為不足採信之依據，亦值商榷。
又甲○○於審理中所供乙○○將上述毒品交伊寄賣一節，若屬實
情，則其仍難辭共同販賣或意圖販賣而持有毒品之罪責，原判決
謂甲○○嗣後於審理中所述係「卸責之詞」云云，亦非允洽。是
乙○○究竟基於何種原因而交付上述毒品予甲○○？仍非全無疑
竇，猶有進一步根究調查釐清明白之必要。原審未澈底究明乙○
○何以於未收取分文價金之情況下，卻交付鉅量毒品予甲○○之
真正原因何在，僅以上述未盡適洽之理由，遽認甲○○係以三百
萬元之價格向乙○○販入前述第一、二級毒品，尚嫌調查未盡。
上訴意旨雖未指摘及此，然以上均係本院得依職權調查之事項，
應認原判決仍有撤銷發回之原因。至原判決不另為無罪諭知部分
，因與發回部分具有審判不可分關係，應併予發回。
據上論結，應依刑事訴訟法第三百九十七條、第四百零一條，判
決如主文
中    華    民    國  九十五  年    二    月   十六   日
                      最高法院刑事第四庭
                          審判長法官  吳  雄  銘
                                法官  池  啟  明
                                法官  劉  介  民
                                法官  郭  毓  洲
                                法官  韓  金  秀
      本件正本證明與原本無異
                                      書  記  官
中    華    民    國  九十五  年    二    月   二十   日
                                                      Ｑ


司法院資訊處製作；財團法人民間司法改革基金會備份。
